臺灣高等法院刑事判決　　　　　　　　95年度上訴字第4760號
上　訴　人
即　被　告　甲○○
選任辯護人　何兆龍律師
選任辯護人　梁育純律師
上列上訴人因家暴殺人未遂案件，不服臺灣士林地方法院95年度
訴字第114號，中華民國95 年10月18日第一審判決（起訴案號：
臺灣士林地方法院檢察署94 年度偵字第13022號），提起上訴，
本院判決如下：
    主  文
原判決撤銷。
甲○○傷害人之身體，處有期徒刑壹年貳月，減為有期徒刑柒月
。
    事  實
一、甲○○於民國（下同）94年6月18日下午2時許，與其弟乙○
    ○在臺北縣淡水鎮百六戛7 號山上之房屋（工寮）飲酒聊天
    ，嗣於同日下午5 時30分許，甲○○在大量飲酒造成其判斷
    能力及自我控制能力均較普通人之平均程度減退，而陷於精
    神耗弱之際，因其弟乙○○同亦不勝酒力而口角爭執，竟基
    於普通傷害之犯意，隨手持至於工寮門前之除草刀揮砍其弟
    乙○○，致乙○○當場大量出血而倒地，受有左顳骨開放性
    骨折、左股骨開放性骨折、左膝開放性傷口合併骨折及右肩
    2處撕裂傷等傷害。
二、案經乙○○訴由臺北縣政府警察局淡水分局報請臺灣士林地
    方法院檢察署檢察官偵查起訴。
    理  由
一、上開客觀事實，業據被告甲○○供認不諱，核與證人乙○○
    、陳慧瑄、陳敏燦、張新佳等人於原審審理時證述之情節相
    符，并有臺北榮民總醫院診斷證明書，可資佐證，事證明確
    ，至堪認定。
二、按殺人未遂與傷害罪之區別，應以加害人有無殺意為斷，被
    害人受傷之多寡，及是否為致命部位，雖可藉為認定有無殺
    意之心證，究不能據為絕對標準，加害人之下手情形如何，
    下手之時有無致被害人於死地之動機仍不失為重要參考資料
    ，此有最高法院18年上字第1309號，20年非字第104 號判例
    可資參照。
    查本件被告甲○○固係持其所有之扣案除草刀揮砍被害人乙
    ○○致乙○○當場大量流血而倒地，受有左顳骨開放性骨折
    、左股骨開放性骨折、左膝開放性傷口合併骨折及右肩2 處
    撕裂傷等傷害，顯有朝被害人頭部、身體及腿部揮砍之事實
    ，被害人所受傷害固非輕微。然查：(1). 被告與被害人係同
    胞兄弟，二人於中午收工後原在被告工寮一同飲酒聊天，足
    見被告與被害人親兄弟，平常感情融洽；(2). 嗣二人飲酒過
    量，均不勝酒力，尤以被告經臺北榮民總醫院檢測其血液酒
    精濃度達352MG/DL，此有被告之急診檢驗報告1 份在卷可參
    （見94年度偵字第13022號偵查卷第8頁），應係酒精發作，
    突發衝突，以當時被告精神狀態，應難以辨別是否為致命凶
    器或致命部位之能力；(3). 被告於案發後，曾撥打電話回家
    告知出事，經其家人聯絡住在附近之陳敏燦就近至現場了解
    情形，並由陳敏燦通知乙○○家人及其兄陳敏和叫救護車將
    乙○○緊急送醫急救等情，非但業據被告自承不諱，核與證
    人乙○○、陳慧瑄、陳敏燦、張新佳等人於原審審理時證述
    之情節相符，堪予認定。按被告茍有致其弟於死地之意思，
    豈有擊倒被害人之後，猶電話告知家人使來人救護之理？(4)
    . 被告辯稱，其係遭乙○○以木棒攻擊，始持除草刀反擊云
    云，經查被告亦受有傷害之事實，有臺北榮民總醫院95 年3
    月22日北總企字第0950004931號函及所附急診病歷在卷可憑
    （見原審卷第21頁），內容顯示被告於案發當日亦至臺北榮
    民總醫院就診，經診斷受有左胸、左肩鈍挫傷之傷害無訛，
    足見被告所辯非虛，不論誰先動手，二人持械互毆之事實，
    應可認定。至於被害人或因清醒後不復記憶而否認自己有動
    手毆打被告，以及案發後趕至現場之證人即被害人之女陳慧
    瑄，或因眼見父親流血在地，一時慌亂而疏於檢視遺留現場
    之木棒，故其等否認二人互毆之事實，不足為憑。按被告既
    係在互毆情急下，隨手取用置於門前之除草刀反擊，別無適
    當選擇，難認蓄意持除草刀反擊以取被害人性命。(5). 證人
    陳慧瑄於原審到庭固結證稱：「（你如何知道他們發生衝突
    ？）是陳敏燦到我家告訴我母親，我父親快死了，血流很多
    ，我就騎機車到臺北縣淡水鎮百六戛7號之1，我母親是自己
    跑上去的，是我先到場。」、「（ 你到現場後發生何事？）
    我父親躺在地上，血流很多，我就問二伯為何會這樣，我二
    伯說『我要讓你父親死』，我問他為何這樣說，他就說因為
    我父親賣他的田、樹，被告一直說要讓我父親死，並說他自
    己要到監獄懺悔。」等語明確（見原審卷第114、115頁），
    然查證人陳敏燦則證稱，其在現場並未聽到陳慧瑄與被告間
    有前開對話內容，…」「（是否可以確定被告當時還可以說
    話）被告喝酒醉在碎碎唸」「（有無聽到被告還在罵被害人
    ）沒有」（見原審卷第102、103頁）。按證人陳慧瑄、陳敏
    燦到達案發現場之時間，前後相差只有「幾秒鐘」，若被告
    仍能表達心中憤恨，豈僅證人陳慧瑄聽得清清楚楚，證人陳
    敏燦則絲毫無所聽聞？故證人陳慧瑄所為證言，衡情難可遽
    信。況被告嗣後送醫檢驗之精神狀態，血液酒精濃度達 352
    MG/DL ，已如前述，業已呈精神耗弱狀態，詳如後述，則證
    人陳慧瑄所證被告不但尚能陳稱「要讓被害人死，自己要到
    監獄懺悔。」云云，且能道出「被害人賣其田產」之積憤原
    委，更屬可疑。是故，證人陳慧瑄上開證言，核與事實矛盾
    ，難堪採信，不足以作為不利於被告之證據。
三、綜上所述，本件綜合以上被害人受傷之多寡、受傷之部位，
    參考被告下手之當時情況、下手之時有無致被害人於死地之
    動機等重要情形，本院認缺乏足夠積極證據足以證明被告有
    致其胞弟於死地之犯意，被告應僅係出於普通傷害之犯意傷
    害被害人而已，係犯刑法第277條第1項傷害罪。
四、原審遽論被告係犯刑法第271條第2項殺人未遂罪，有所違誤
    。被告上訴意旨指摘原判決不當云云，為有理由，本院自應
    將原判決撤銷改判。
五、查被告於砍殺乙○○之前，曾飲用大量酒類，嗣經臺北榮民
    總醫院檢測其血液酒精濃度達352MG/DL，此有被告之急診檢
    驗報告1份在卷可參（見94年度偵字第13022號偵查卷第8 頁
    ），又按當人飲酒後，若血液酒精濃度達到150MG/DL，會出
    現思考與個性行為改變之症狀，達到200MG/DL時，則有步態
    不穩、噁心嘔吐、精神混惑不清晰之中度中毒症狀，若已達
    300MG/DL，即有說話不清楚、感覺喪失等症狀，此有臺北榮
    民總醫院88年8月5日（88）北總內字第26868 號函在卷可資
    參考，且該院95年3月22日北總企字第0950004931 號函亦認
    以被告血液酒精濃度達352MG/DL之情形，一般已達喪失判斷
    能力之程度（見原審卷第21頁），是被告於行為時之精神狀
    況，雖尚未達到對外界事物全然缺乏知覺、理會及判斷作用
    之心神喪失程度，惟因受酒精之影響，其自由決定意思能力
    已處於較通常人之平均程度有所降低之程度，自屬精神耗弱
    之人，洵堪認定。
    被告行為時，刑法第19條第1項、第2項規定：「心神喪失之
    行為，不罰。」、「精神耗弱人之行為，得減輕其刑」，被
    告行為後，修正後刑法第19條則規定：「行為時因精神障礙
    或其他心智缺陷，致不能辨識其行為違法或欠缺依其辯識而
    行為能力者，不罰」、「行為時因前項之原因，致其辨識行
    為違法或依其辨識而行為之能力，顯著減低者，得減輕其刑
    。」、「前2 項規定，於因故意或過自行招致者，不適用之
    。」。則以本件被告係自行飲酒導致精神耗弱，致其對於外
    界事務之知覺理會、判斷作用及自由決意思能力，較普通人
    之平均程度顯然減退之情形而論，自以適用修正前之規定，
    對被告較為有利。本院依修正前之規定減輕其刑。
六、爰審酌被告酒後與其弟衝突，下手不輕，被害人所受傷害頗
    重以及被告深知悔悟并以賠償其弟新台幣133 萬元等一切情
    狀，處以如主文所示之刑。又被告犯罪時間在中華民國96年
    4月24日以前，合於中華民國96 年罪犯減刑條例所規定之減
    刑條件，本院依法遞減輕其刑如主文所示，以資懲儆。
據上論斷，應依刑事訴訟法第369條第1項前段、第364條、第299
條第1項前段，修正後刑法第2條第1項前段、刑法第277 條第1項
、第1項、修正前刑法第19條第2項，中華民國96年罪犯減刑條例
第2條第1項第3款、第7條，判決如主文。
本案經檢察官黃全祿到庭執行職務。
中　　華　　民　　國　　96　　年　　8 　　月　　8 　　日
                　刑事第五庭　審判長法　官　吳　敦
                                　　法　官　張傳栗
                                　　法　官　陳祐治
以上正本證明與原本無異。
檢察官如不服本判決，應於收受送達後十日內向本院提出上訴書
狀，其未敘述上訴之理由者並得於提起上訴後十日內向本院補提
理由書（均須按他造當事人之人數附繕本）。
被告不得上訴。
                                　　書記官　蔡慧娟
中　　華　　民　　國　　96　　年　　8 　　月　　8 　　日
附錄：本案論罪科刑法條全文
刑法第277條
傷害人之身體或健康者，處三年以下有期徒刑、拘役或一仟元以
下罰金。
犯前項之罪因而致人於死者，處無期徒刑或七年以上有期徒刑；
致重傷者，處三年以上十年以下有期徒刑。
